最高法院民事判決　　　　　　　一○○年度台上字第六○○號
上　訴　人　楊裕雄
訴訟代理人　蔡得謙律師
被 上訴 人　楊初興祭祀公業
法定代理人　楊再生
訴訟代理人　徐文宗律師
上列當事人間請求損害賠償事件，上訴人對於中華民國九十九年
十一月二十三日台灣高等法院台中分院第二審判決（九十九年度
上字第二七號），提起上訴，本院判決如下：
    主  文
上訴駁回。
第三審訴訟費用由上訴人負擔。
    理  由
本件上訴人主張：緣坐落台中縣清水鎮○○段二二五地號土地（
下稱系爭土地，重劃前為台中縣清水鎮秀水字麻豆崙段三十一之
一號土地，三十一之一號土地係自同段三十一號土地分筆而來）
於日據時期昭和十七年六月一日由被上訴人七大房派下代表即長
房楊漢、二房楊添丁、楊清發、三房楊老為、四房楊柴塊、五房
楊烏、六房楊虱母、七房楊玉斗簽訂鬮分合約書（下稱系爭合約
書），載明上開三十一號土地內○．○四五○台甲土地，係被上
訴人第三房之派下員楊老為即伊之祖父所有，借名登記在被上訴
人名下。楊老為之繼承人為楊金龍及楊賢添。楊金龍已故，伊為
楊金龍唯一男系子孫，繼承該派下權。詎被上訴人竟於民國九十
七年五月七日將系爭土地以每坪新台幣（下同）六萬元出賣予訴
外人楊朝光、楊朝吉、楊朝名、楊朝帆、楊朝交，並於九十七年
七月二十二日辦畢所有權移轉登記。則就系爭土地已無借名必要
，伊已以民事準備狀之送達，為終止借名登記法律關係之通知。
又因系爭土地已出售，致不能為移轉之給付，侵害伊之權利，伊
因而受有三百九十六萬元之損害等情。爰依系爭合約書第十六條
之約定、借名登記之法律關係終止，本於該契約消滅後之返還請
求權、侵權行為、債務不履行、不當得利之法律關係，求為命被
上訴人給付三百九十六萬元本息之判決。
被上訴人則以：系爭合約書係偽造；縱屬真正，上訴人之請求權
自該合約書簽立時起算，迄其起訴，已罹十五年時效而消滅，伊
得拒絕給付等語，資為抗辯。
原審審理結果以：上訴人主張系爭土地已經被上訴人出售，並辦
畢所有權移轉登記。其因繼承楊老為，亦為被上訴人派下之事實
，為被上訴人所不爭執，且有土地登記簿謄本、土地異動通知書
、重劃前後對照清冊、土地登記第二類謄本、戶籍謄本、派下系
統表附卷可稽，堪信為真實。查系爭合約書係由被上訴人七大房
代表簽定，經日據時期台中地方法院所屬司法書士蔡禧代筆，其
中第五房代表楊烏印文、第二房代表楊添丁印文分別經核對台灣
台中地方法院（下稱台中地院）九十六年度重訴字第四五七號所
有權移轉登記事件卷內台中縣清水鎮戶政事務所函附之四十九年
十一月九日楊烏之印鑑登記申請書上印文及苗栗縣苑裡鎮戶政事
務所九十七年五月七日函附楊添丁於三十八年八月十八日之印鑑
證明聲請書上印文均屬相同。參酌證人楊謙一、七房派下員楊錦
農及長房派下員楊振垓之證言及六十五年十二月一日楊初興祭祀
公業第二次管理委員會紀錄，堪認系爭合約書為真正。又依系爭
合約書第十六條記載、七十九年五月二十日祭祀公業楊初興管理
委員有關公號私有聯席會議紀錄中第八項討論事項記載、七十九
年七月一日楊初興祭祀公業管理委員、監察委員、顧問、派下員
及公號私有人員聯席會議紀錄記載及大房委員楊呈洲、楊貴春於
七十九年六月二日及楊清水、楊振垓等人於七十九年十二月二十
二日領取公號私有土地政府徵收費所具切結書之記載，足認上訴
人主張系爭土地為公號私有土地，原屬上訴人之先祖楊老為所有
等情，應堪採信。惟查系爭合約書係於日據時期昭和十七年（民
國三十一年）六月一日簽訂，依系爭合約書第十六條約定，對私
有地（含系爭土地在內），若所有權者要求移轉，不得予以刁難
等語，則楊老為於該合約書簽訂時即得請求被上訴人移轉登記上
開土地之應有部分，時效自斯時起算，迄四十七年已完成。又借
名契約著重在當事人間信任關係，性質與委任契約同，應類推適
用委任關係之規定，而按委任關係，因當事人一方死亡、破產或
喪失行為能力而消滅。但契約另有訂定，或因委任事務之性質，
不能消滅者，不在此限，此觀民法第五百五十條規定自明。楊老
為係於三十六年十一月十五日死亡，依上開說明，楊老為與被上
訴人就系爭土地之借名登記關係已消滅。上訴人主張其於九十八
年四月二十一日以民事準備狀之送達，為終止借名登記法律關係
，該借名關係始消滅云云，並不可採。楊老為之繼承人楊賢添及
上訴人之父楊金龍，於三十六年十一月十五日繼承時，即可本於
該契約消滅後之返還請求權，請求被上訴人移轉登記，惟均未請
求，迄五十一年時效亦已完成，被上訴人以時效抗辯，拒絕給付
，自屬有據。又被上訴人雖曾於六十五年十二月一日召開之第二
次管理委員會會議，就公號私有土地是否應分割予該土地所有權
人一案，決議依系爭合約書內容履行；其後又於七十九年五月二
十日召開之管理委員即有關公號私有聯席會議決議前祖先所劃分
給子孫之土地，應歸還該應得子孫；又於七十九年七月一日被上
訴人管理委員、監察委員、顧問、派下員及公號私有人員聯席會
議決議照前祖先遺留劃分給各房子孫之公號私有土地等語。被上
訴人似明知時效完成之事實而仍為承認，有拋棄時效完成利益之
意。但時效中斷者，自中斷之事由終止時，重行起算，為民法第
一百三十七條第一項所明定，被上訴人於上揭時日所為承認，重
行起算時效，迄上訴人於九十八年二月二十四日提起本件訴訟時
，皆已逾十五年時效期間。至上訴人所提出被上訴人八十三年三
月四日管理委員會會議，關於討論被上訴人名下土地收租應如何
處理案；被上訴人八十八年三月二十一日管理委員、監事委員聯
席會議，關於討論族親楊國薰陳情請求還其公號私有土地被徵收
應得之補償費案，均僅提及公號私有土地之收租或徵收補償費補
辦之問題。另上訴人提出之被上訴人九十三年三月七日、十二月
五日派下員會議，有部分派下員提案討論公號私有土地之情形，
均未涉及歸還土地之事宜，尚難憑上開議決及會議紀錄，即謂被
上訴人對於上訴人依系爭合約書所得行使之土地所有權移轉登記
請求權予以承認。上訴人之請求權時效已完成甚明，被上訴人已
為時效抗辯，拒絕給付，上訴人依系爭合約書之約定，及終止借
名關係，本於該契約消滅後之返還請求權，為本件請求，自難採
酌。則被上訴人於九十七年七月二十二日將系爭土地移轉登記予
訴外人楊朝光、楊朝吉、楊朝名、楊朝帆、楊朝交所有，不發生
使上訴人之請求陷於給付不能或侵害其權利之情事。且被上訴人
因時效完成而得拒絕給付，受有利益，係因法律規定時效制度之
結果所致，不能謂無法律上之原因。上訴人稱被上訴人就上開移
轉行為應負債務不履行、侵權行為之賠償責任及返還不當得利，
即屬無據。從而上訴人依系爭合約書第十六條之約定、借名登記
之法律關係終止，本於該契約消滅後之返還請求權、侵權行為、
債務不履行、不當得利之法律關係，請求被上訴人給付三百九十
六萬元本息洵非正當，不應准許等詞，為其心證所由得。爰維持
第一審所為上訴人敗訴之判決，駁回其上訴，經核於法並無違背
。末按司法院大法官會議解釋第一○七號、第一六四號解釋意旨
固分別表明：已登記不動產所有人之回復請求權，無民法第一百
二十五條消滅時效規定之適用；已登記不動產所有人之除去妨害
請求權，依其性質，亦無民法第一百二十五條消滅時效規定之適
用。皆係指物權之請求權。然上訴人於本件訴訟係依系爭合約書
第十六條之約定、借名登記之法律關係終止，本於該契約消滅後
之返還請求權、侵權行為、債務不履行、不當得利等請求權，皆
係債權之請求權，依民法第一百二十五條規定，其時效皆因罹於
十五年而消滅，被上訴人既已為時效抗辯，原審因而判決駁回上
訴人之請求，於法自無不合。上訴論旨，就原審取捨證據、認定
事實之職權行使，指摘原判決不當，求予廢棄，非有理由。
據上論結，本件上訴為無理由。依民事訴訟法第四百八十一條、
第四百四十九條第一項、第七十八條，判決如主文。
中    華    民    國  一○○  年    四    月  二十一  日
                      最高法院民事第五庭
                          審判長法官  劉  福  聲  
                                法官  黃  義  豐  
                                法官  劉  靜  嫻  
                                法官  袁  靜  文  
                                法官  高  孟  焄  
本件正本證明與原本無異
                                      書  記  官  
中    華    民    國  一○○  年    五    月    二    日
                                                       s